【裁判字號】    90,台上,158
【裁判日期】    900111
【裁判案由】    違反著作權法
【裁判全文】
最高法院刑事判決                                  九十年度台上字第一五八號
    上  訴  人  甲○○
右上訴人因違反著作權法案件，不服台灣高等法院中華民國八十九年十月三十日第二
審更審判決（八十九年度上更(一)字第六三四號，起訴案號：台灣台北地方法院檢察署
八十三年度偵字第一五八八○號），提起上訴，本院判決如左：
    主  文
原判決撤銷，發回台灣高等法院。
    理  由
本件原判決認定上訴人甲○○為菩提舍企業有限公司（下稱菩提舍公司）負責人，明
知「觀世音菩薩」雕像之美術著作，係告訴人鍾文堅於民國八十二年八、九月間所創
作而享有著作權，乃意圖銷售，自八十三年三月間起在台北市○○街擅自重製，且以
此為常業。嗣於同年五月六日，經鍾文堅報警查獲等情。因而撤銷第一審關於上訴人
部分之判決，改判仍論處上訴人意圖銷售而擅自以重製之方法侵害他人之著作財產權
為常業罪刑。固非無見。
惟查：(一)著作權法所謂之著作，係指屬於文學、科學、藝術或其他學術範圍之創作，
著作權法第三條第一項第一款定有明文。故本於自己獨立之思維、智巧、技匠而具有
原創性之創作，即享有著作權。但原創性非如專利法所要求之新穎性，倘非重製或改
作他人之著作，縱有雷同或相似，因屬自己獨立之創作，具有原創性，同受著作權法
之保障。原判決理由謂鑑定人王慶台之鑑定結果指明：「告訴人之著作與被告之著
作應為同體例之造型。衣著紋飾部分其精密度顯著差別。被告擅自著作之文飾特
徵及位置與告訴人之原體極相似。被告著作品之須彌座（指基座）部分下半身係經
切接而來。上座蓮花部分亦極相似，僅係下半部分加大……。」並謂：「告訴人提
出之著作雖為佛像，且特定佛像之相貌長久以來固有定型化之趨向。惟著作者係藉佛
之神采、態樣、文飾特徵、位置，以表達其詮釋該佛像莊嚴法相之觀念及構想於其中
，尚難謂為不具原創性而不受著作權法保護。」等語（見原判決第三面第十一行至第
十五行、第四面第十五行至第十八行）。既認佛像相貌長久以來，已有定型化趨向，
但對於告訴人之「觀世音菩薩」雕像，究竟具有如何之原創性？如何由其神采、態樣
、文飾特徵、位置等項，據以判斷其具有原創性，而與已趨定型化之佛像相貌不同？
鑑定人所指「同體例之造型」或「極相似」部分，是否為告訴人所創作而具有原創性
？上訴人製作之觀世音菩薩雕像，其法相表達之方式，如何認屬重製告訴人之著作具
有原創性部分？兩者「同體例之造型」或「極相似」等部分，是否均源於相同之觀念
或屬已趨定型化之表達方式？則未敘明其憑以論斷之依據及具體之理由。實情如何尚
欠明瞭，自應詳加調查，根究明白，始足為判決之基礎。(二)告訴人第一件登記之「觀
世音菩薩」著作（登記號碼三二二六一），登記原因為「著作完成」，發生日期為「
八十二年十月十五日」（見偵查卷第十六頁）。上訴人辯稱其於七十六年間即已完成
佛像製作，迨八十二年九月二十日始由周耀申介紹，將樣品提供大陸金裕昌公司（現
改為景德鎮盛德工藝品有限公司）之余義盛製作後，將成品託由周耀申轉交上訴人等
情，已提出余義盛信函、證明書、收據及包裝明細等件為證（見第一審卷第三十九頁
至第四十四頁）。依余義盛出具之證明書記載：「貴方提交本公司製作之菩薩二種式
樣，確實於一九九三年九月二十日交由本公司產製無誤。」其信函亦載：「……非常
謝謝你提供的樣品，我們已按原樣尺寸做了觀音佛像尊者各五尊，其中彩繪各二尊，
十八日託人帶回台灣……」等語。該信函之日期為「OCT,19,93」(即八十二年十月十
九日），與其下端傳真列印之日期「19/10/93」相符。倘屬不虛，則上訴人委由余義
盛製作觀世音菩薩雕像，似較告訴人第一件登記之著作發生日期為早，能否逕認上訴
人係重製告訴人之著作？饒有深入探求之餘地。本院前次發回時已指明應予詳查，乃
原判決猶謂上訴人所辯未能提出確實證據，尚難遽信云云（見原判決第四面第一、二
行），遽為上訴人不利之判斷，對於上開卷內之證據資料仍然恝置不論，併有可議。
(三)依著作權法第九十一條第二項、第九十四條及第一百零一條第一項規定觀之，法人
犯上開各罪者，係處罰其行為人；另於罰金部分，併罰其法人。本件行為人究為上訴
人或菩提舍公司，原判決事實欄之記載，尚欠明確。原審未依本院前次發回意旨明白
認定，其違誤依然存在。上訴意旨指摘原判決違背法令，尚非全無理由，應仍認有撤
銷發回更審之原因。
據上論結，應依刑事訴訟法第三百九十七條、第四百零一條，判決如主文。
中      華      民      國     九十     年      一      月     十一     日
                              最高法院刑事第五庭
                                  審判長法官  紀  俊  乾
                                        法官  黃  正  興
                                        法官  陳  東  誥
                                        法官  張  春  福
                                        法官  陳  世  雄
      右正本證明與原本無異
                                              書  記  官
中      華      民      國     九十     年      一      月     十五     日


司法院資訊處製作；財團法人民間司法改革基金會備份。
